臺灣高等法院臺中分院民事判決
111年度上易字第251號
上  訴  人  李興軍  
被上訴人    許清雄  
兼
訴訟代理人  陳素娟  
上列當事人間請求損害賠償事件，上訴人對於民國111年3月25日
臺灣臺中地方法院110年度訴字第2204號第一審判決提起上訴，
本院於111年10月26日言詞辯論終結，判決如下：
    主  文
上訴駁回。
第二審訴訟費用由上訴人負擔。 
    事實及理由
一、被上訴人主張：
    兩造係鄰居，上訴人於民國108年3月3日上午9時30分許，因
    不滿被上訴人陳素娟（下稱陳素娟）傾倒落葉至其住處院內
    ，遂持裝有尿液之杓子向陳素娟背部潑灑，而被上訴人許清
    雄即陳素娟配偶（下稱許清雄，與陳素娟合稱被上訴人）見
    狀即奪取前開杓子，上訴人竟對陳素娟右臉揮拳，並與許清
    雄拉扯，致陳素娟、許清雄分別受有右臉部挫傷、左右側前
    臂擦傷之傷害，及致陳素娟之眼鏡受損(下稱系爭事故)，上
    訴人因系爭事故經臺灣臺中地方檢察署(下稱臺中地檢署)檢
    察官提起公訴，並經法院判處罪刑確定。被上訴人因上訴人
    前開不法侵害行為，侵害陳素娟之名譽權、財產權，及被上
    訴人之身體權，致陳素娟受有支出醫藥費新臺幣(下同)712
    元、眼鏡維修費5,000元、許清雄醫藥費731元之損害，並致
    被上訴人因精神上受有重大損害，各請求賠償精神慰撫金5
    萬元。爰依民法第184條、第193條第1項、第195條第1項等
    規定，分別請求上訴人賠償陳素娟5萬5,712元、許清雄5萬0
    ,731元，及均自刑事附帶民事起訴狀繕本送達翌日起至清償
    日止，按年息百分之5計算之法定遲延利息等語。
二、上訴人則以：
    上訴人業已就刑事確定判決聲請再審，並經本院111年度聲
    再字第42號受理，且前揭刑事確定判決有諸多事實，有待釐
    清，而上訴人亦遭被上訴人打傷，以致右眼濺血，左眼一度
    失明數小時等語，資為抗辯。
三、原審為被上訴人一部勝訴、一部敗訴之判決，即判命上訴人
    應給付陳素娟5萬5,712元、給付許清雄5萬0,731元，及均自
    110年3月6日起算之法定遲延利息，並分別為假執行宣告與
    免假執行之諭知，復駁回其餘之訴及假執行之聲請。上訴人
    不服原判決提起上訴，於本院上訴聲明求為判決：㈠原判決
    不利於上訴人部分廢棄。㈡上開廢棄部分，被上訴人於第一
    審之訴及其假執行之聲請均駁回。被上訴人答辯聲明：上訴
    駁回（被上訴人就其敗訴之陳素娟即請求逾5萬5,712元及許
    清雄即請求逾5萬0,731元請求部分，均未據聲明不服，非本
    院審理範圍，另上訴人於本院提起反訴部分，另以裁定駁回
    ，均不贅述之）。
四、得心證之理由
  ㈠按故意或過失不法侵害他人之權利者，負損害賠償責任。不
    法侵害他人之身體或健康者，對於被害人因此喪失或減少勞
    動能力或增加生活上之需要時，應負損害賠償責任。不法侵
    害他人之身體、健康、名譽、自由、信用、隱私、貞操，或
    不法侵害其他人格法益而情節重大者，被害人雖非財產上之
    損害，亦得請求賠償相當之金額。民法第184條第1項前段、
    193條第1項及第195條第1項分別定有明文。
  ㈡被上訴人主張其因系爭事故，受有系爭損害，請求上訴人賠
    償所受損害為可採：
　⒈被上訴人主張其與上訴人依序住在臺中市○區○○○路00巷00號
    、00號，為鄰居關係，然因上訴人種植榕樹之落葉問題素有
    糾紛，上訴人於108年3月3日上午9時30分許，對陳素娟將上
    開榕樹落在被上訴人住處前院之樹葉清掃後，倒至其住處院
    內有所不滿，持裝有尿液之杓子向陳素娟背部潑灑，許清雄
    見狀，即奪取上訴人所持上開杓子，上訴人竟對陳素娟右臉
    揮拳，兩造進而發生拉扯，致陳素娟、許清雄分別受有右臉
    部挫傷、左右側前臂擦傷之傷害，及致陳素娟之眼鏡受損等
    情，業據提出衛生福利部臺中醫院診斷證明書、醫療費用收
    據（原審附民卷第19-25頁）為證，而上訴人並不爭執兩造
    均為同社區住戶，毗鄰而居（見本院卷第161頁不爭執事項⒈
    ）；參以上訴人於本院110年度上易字第747號刑事（下稱刑
    案)調查過程中所為陳述，已坦認對陳素娟潑尿，及毆打陳
    素娟，並與被上訴人發生肢體衝突之事實（見刑案原審卷第
    52-53頁）。核與證人即在場之同社區住戶黃楷倫於警、偵
    訊之證述及即在場之同社區住戶吳元豐、江賴秀雲、黃瑞謙
    偵查中之證述均大致相符（見刑案偵卷第55-57、109-110、
    151-156頁），並有員警職務報告、案發現場照片、陳素娟
    及李興軍受傷照片、衛生福利部臺中醫院診斷證明書、上訴
    人眼鏡毀損照片等件附卷可憑（刑案偵卷第25、59-65、145
    、177-183頁）。是被上訴人之主張上訴人之行為侵害其身
    體權及陳素娟之財產權，應堪採信。
　⒉按刑法上之公然侮辱罪，所謂公然，祗須侮辱行為足使不特
    定人或多數人得以共見共聞，即該當於公然之要件。又所謂
    侮辱，係以使人難堪為目的，以言語、文字、圖畫或動作表
    示不屑、輕蔑或攻擊之意思，足以對於個人在社會上所保持
    之人格及地位，達貶損其評價之程度，即足當之。查對人潑
    灑尿液之行為，衡諸一般人之通念及社會常情，將使遭受尿
    液潑撒之人遭人心生厭惡，避而遠之，甚至使人非議，已足
    以使人在精神、心理感受到難堪，而貶損其名譽甚明，自屬
    侮辱行為；復查本案案發地點即陳素娟之住處前院，與社區
    公共空間之間並未有圍牆或柵欄阻隔，並有現場照片附卷可
    佐（見刑案原審卷第73-79頁），則上開空間為行經該處，
    屬多數人之社區住戶均可共見共聞，應可認定，故上訴人在
    上開地點對陳素娟潑灑尿液，揆諸前開說明，可認屬公然侮
    辱無訛。陳素娟主張上訴人在上開地點對陳素娟潑灑尿液之
    行為，已侵害其名譽權，亦可採信。
　⒊參以兩造均不爭執上訴人因系爭事故，經臺中地檢署檢察官
    以涉犯公然侮辱、傷害罪嫌提起公訴，經原審法院刑事庭判
    處上訴人應執行拘役80日(公然侮辱部分處拘役40日、傷害
    部分處拘役50日)，如易科罰金，以1,000元折算1日。上訴
    人不服提起上訴，亦經本院刑事庭判決駁回上訴確定，復迄
    經駁回再審等情（見本院卷第161頁不爭執事項⒉⒊)，亦認上
    訴人有上開公然侮辱陳素娟、傷害被上訴人之事實。堪認上
    訴人前揭故意侵權行為與被上訴人所受前開損害間，具有相
    當因果關係，其應負侵權行為之賠償責任。依前開規定，被
    上訴人請求上訴人賠償其財產及非財產上之損害，自屬有據
    。
　㈢本件上訴人因不法侵害被上訴人之事實既經確定，茲就被上
    訴人等各項請求損害賠償可否准許，分述如下：
  ⒈醫藥費：
　  陳素娟及許清雄主張因系爭事故各支出醫療費用712元及731
    元，業據提出臺中醫院診斷證明書、醫藥費收據為證（見附
    民卷第19-25頁、原審卷第119-121頁），核該等醫藥費支出
    為治療被上訴人所受傷害所必要，應予准許。
  ⒉眼鏡維修費：
　⑴按不法毀損他人之物者，被害人得請求賠償其物因毀損所減
    少之價額，民法第196條定有明文，且依該規定請求賠償物
    被毀損所減少之價額，得以修復費用為估定標準，但以必要
    者為限，如修理材料以新品換舊品，應予折舊（最高法院77
    年度第9次民事庭會議決議㈠決議要旨參照）。又損害賠償之
    目的，在於填補被害人所受之損害，加害人所應賠償或回復
    者，並非原來之狀態，而係應有狀態，故應將物之折舊等因
    素考慮在內（最高法院105年度台上字第2131號判決可資參
    照）。另當事人已證明受有損害而不能證明其數額或證明顯
    有重大困難者，法院應審酌一切情況，依所得心證定其數額
    ，民事訴訟法第222條第2項固定有明文。
　⑵陳素娟主張其因系爭事故致眼鏡毀損，並提出配得美眼鏡公
    司出具之取貨單為證（見附民卷第17頁、原審卷第123頁）
    。據上訴人於刑事程序時自陳：許清雄跟陳素娟分別在伊左
    右邊攻擊伊，陳素娟還有攻擊伊左眼，伊才出於自我防衛攻
    擊，且伊是打到陳素娟左臉不是右臉，伊認為伊是正當防衛
    云云(見原審卷第15頁)，衡諸常情，上訴人既揮拳攻擊陳素
    娟之臉部，過程中自可能造成臉部之傷害及眼鏡掉落受損之
    結果。再者，陳素娟於案發當日上午11時20分許至臺中醫院
    急診，經診斷受有右臉部挫傷，有診斷證明書在卷可參(見
    附民卷第19頁)，足認陳素娟主張遭上訴人毀損眼鏡等情，
    應屬可採。又陳素娟係於104年8月16日於配得美眼鏡公司配
    鏡1付，消費金額1萬3,000元之情，有配得美眼鏡公司取貨
    單附卷可參（見附民卷第17頁、原審卷第123頁），陳素娟
    係於104年間配鏡花費1萬3,000元，距離本件事故108年3月3
    日，使用已逾3年，然受損眼鏡並非固定資產，亦無法核定
    折舊後之金額為何，其損害額之認定顯有困難，本院審酌現
    時社會經濟情況，依照經驗法則及相當性原則等一切情形，
    酌定損害額為5,000元，兩造亦均不爭執該眼鏡之價值為5,0
    00元（見本院卷第161頁不爭執事項⒋)，是陳素娟請求眼鏡
    損害5,000元，應堪採信。
  ⒊精神慰撫金：　
　⑴按慰撫金之賠償須以人格權遭遇侵害，使精神上受有痛苦為
    必要，其核給之標準固與財產上損害之計算不同，然非不可
    斟酌雙方身分資力與加害程度，及其他各種情形核定相當之
    數額（最高法院51年台上字第223號判決先例意旨參照）。
　⑵經查，陳素娟、許清雄因系爭事故分別受有右臉部挫傷、左
    右側前臂擦傷之傷害，且上訴人另朝陳素娟潑灑穢物，被上
    訴人主張因上訴人上開攻擊及侮辱行為受有身體及精神上之
    痛苦，應堪採信。是被上訴人請求上訴人賠償相當金額之精
    神慰撫金，應屬有據。本院依兩造之陳述（見原審卷第56頁
    、本院卷第161頁兩造不爭執事項⒎）、稅務電子閘門資料查
    詢表（見原審卷證物袋），審酌兩造學經歷、所得、名下財
    產情形（為維護兩造之隱私、個資，爰不就其詳予敘述），
    及被上訴人僅因清掃落葉問題發生爭執，即遭上訴人毆打，
    陳素娟並遭上訴人潑灑穢物，因此身心受創程度，所致生活
    上之困擾等一切情狀，認被上訴人請求上訴人各賠償精神上
    所受損害5萬元，尚屬相當，應予准許。
  ⒋綜上，陳素娟請求上訴人賠償之損害數額為5萬5,712元（計
    算式：醫藥費用712元＋眼鏡維修費5,000元＋精神慰撫金5萬
    元＝5萬5,712元)，及許清雄請求上訴人賠償之損害數額為5
    萬0,731元（計算式：醫藥費用731元＋精神慰撫金5萬元＝5萬
    0,731元)，核屬有據。
　㈣綜上所述，被上訴人民法第184條第1項前段、第193條第1項
    、第195條第1項規定，請求上訴人給付陳素娟5萬5,712元、
    許清雄5萬0,731元，及自刑事附帶民事訴訟起訴狀繕本送達
    翌日即110年3月6日（送達證書見原審附民卷第27頁）起至
    清償日止，按年息5％計算之法定遲延利息，為有理由，應予
    准許。則原審為上訴人敗訴之判決，並分別為假執行之宣告
    與免假執行之諭知，核無不合，上訴人上訴意旨指摘原判決
    不當，求予廢棄，為無理由，應駁回上訴。
  ㈤本件為判決基礎之事證已臻明確，本院經逐一審酌兩造所提
    其餘攻擊、防禦方法及援用之證據，均認與前開論斷結果無
    礙，爰不再逐一論述，附此敘明。
五、據上論結，本件上訴無理由，依民事訴訟法第449條第1項、
    第78條，判決如主文。
中　　華　　民　　國　　111 　年　　11　　月　　23　　日
                 民事第六庭   審判長法　官  楊熾光
                                    法　官  戴博誠
                                    法　官  莊宇馨
正本係照原本作成。
不得上訴。
                                    書記官  黃粟儀
　　　　　　　　　　　　　　　　　　
中　　華　　民　　國　　111 　年　　11　　月　　24　　日